最高法院刑事判決　　　　　　九十四年度台上字第七二九一號
　　上　訴　人　台灣高等法院台中分院檢察署檢察官
　　上　訴　人
　　即　被　告　甲○○
　　　　　　　　　　　　2號3.
上列上訴人等因被告強盜案件，不服台灣高等法院台中分院中華
民國九十四年九月二十二日第二審判決（九十四年度上訴字第一
一二九號，起訴案號：台灣台中地方法院檢察署九十三年度偵緝
字第一一二四號），提起上訴，本院判決如下：
    主  文
原判決撤銷，發回台灣高等法院台中分院。
    理  由
本件原判決認定：上訴人即被告甲○○與張益桐、蕭長福（均經
第一審法院以擄人勒贖罪判刑，蕭長福上訴原審法院，亦經駁回
，分別確定）共同基於意圖為自己不法所有之犯意聯絡，於民國
九十年九月十六日清晨一時許，先由被告駕駛張益桐以附條件買
賣方式購買，而取得占有使用之車牌Ｚ２－８７４６號自小客車
搭載蕭長福、張益桐，至蕭長福位於台中市○○街二二七巷二十
三號居處（該處為蕭長福之不詳友人承租後供蕭長福居住），取
出蕭長福所有長約三十公分之水果刀一支及膠帶一捲，預置於車
內，再由被告駕駛上開自小客車搭載蕭長福、張益桐，前往台中
市市區尋找強劫目標。同日凌晨二時許，行經台中市○○街與尚
德街交岔路口附近，見孫人鳳獨自駕駛車牌Ｂ３－２９３５號自
小客車返回住處，認有機可趁，被告遂將所駕駛之自小客車暫停
道路旁後下車，趁孫人鳳停妥汽車正欲徒步走回住處之際，由蕭
長福與被告一起持該支預置之水果刀，趨前抵住孫人鳳腰際，及
勒住孫人鳳頸部，以此強暴方式至使孫人鳳不能抗拒，欲強劫孫
人鳳之財物，孫人鳳即將其內置有現金新台幣（下同）二千元、
ＮＯＫＩＡ行動電話機具一支、黃金項鍊一條、黃金戒指一個、
身分證、駕駛執照、行車執照各一枚之皮包一個丟給被告，並將
整串鑰匙丟向附近草叢（其家中及車子之鑰匙則偷偷留下），並
大聲呼救，被告及蕭長福雖取得該皮包，但見皮包內財物不多，
且無提款卡，被丟棄之鑰匙也未能尋獲，又唯恐孫人鳳之叫聲惹
人注意，乃承上強盜及非法剝奪孫人鳳行動自由之犯意聯絡，將
孫人鳳押進Ｚ２－８７４６號自小客車後座內（孫人鳳被押上車
後即將其家中及車子之鑰匙偷偷塞進腳踏墊下），由蕭長福、張
益桐分坐在孫人鳳兩側，並分別持透明膠帶綑綁孫人鳳之眼睛及
雙手，由被告將車開往蕭長福上開居處；到達後，被告與蕭、張
二人即將孫人鳳押進屋內，蕭長福將孫人鳳身上外著衣物褪去（
僅著內衣、褲），以防孫人鳳趁隙逃逸，並持前揭水果刀在孫人
鳳身上劃來劃去（未成傷），及恫嚇若不說將潑硫酸，脅迫孫人
鳳講出其所有提款卡之藏放地點及密碼，孫人鳳因眼睛、雙手被
捆，身上遭刀子劃來劃去，且唯恐被潑硫酸，於遭強暴、脅迫無
法抗拒下，不得已告知其提款卡藏放在住處之衣櫥內及提款卡之
密碼。被告與蕭、張二人聞悉後，即由張益桐負責在該處看管孫
人鳳，由被告駕駛Ｚ２－８７４６號自小客車搭載蕭長福，前往
孫人鳳位於台中市○區○○路一三六號二樓之二住處，途中並在
車內發現孫人鳳之前所藏在腳踏墊下之鑰匙，被告與蕭長福到達
孫人鳳之住處，正欲進入之際，突聞狗吠聲，致心虛而作罷，並
由被告駕駛該Ｚ２－８７４６號自小客車，由蕭長福持前揭發現
之孫人鳳鑰匙，駕駛孫人鳳該部Ｂ３－２９３５號自小客車，一
起返回蕭長福上開居處。進屋後，被告即大聲責問孫人鳳，住處
有飼養狗，為何未事先告知，孫人鳳即回稱，該狗係寵物狗，並
不會咬人，可以放心入內拿取提款卡等語，被告即再駕駛該Ｚ２
－８７４６號自小客車搭載蕭長福，前往孫人鳳前揭住處，被告
與蕭長福到達後，即進入屋內（已經天亮，無故侵入住宅部分，
孫人鳳未提出告訴），依孫人鳳所告知之位置，順利取得孫人鳳
所有由寶島商業銀行股份有限公司（下稱寶島銀行）、土地銀行
股份有限公司（下簡稱土地銀行）、郵局所核發之提款卡各一張
。取得提款卡後，被告與蕭長福返回上開蕭長福居處，並再次向
孫人鳳確認金融卡之密碼，隨即由蕭長福及張益桐負責看管孫人
鳳，被告持前揭三張提款卡，前往台中市○○區○○路四段二三
二號土地銀行股份有限公司北屯分行（下稱土銀北屯分行），自
同日上午八時三十八分起，至同日上午八時四十五分止，接續將
該三張提款卡分次插入土銀北屯分行所設置之自動櫃員機內，並
輸入孫人鳳所告知之密碼，以此不正方法，自該自動櫃員機內，
提領孫人鳳所有在寶島銀行帳戶內之存款二十萬元（每次提領二
萬元，分十次提領）、土地銀行帳戶內之存款四千元、郵局帳戶
內之存款一千元。被告順利得款項後，即駕車返回蕭長福上開居
處，與蕭長福及張益桐會合，並向張益桐騙稱只領到三萬元，渠
三人即商議將孫人鳳釋放，由被告駕駛孫人鳳之Ｂ３－２９３５
號自用小客車搭載孫人鳳，蕭長福在車內，負責看管孫人鳳，張
益桐另駕駛Ｚ２－８７４６號自小客車尾隨在後，負責接應，迨
同日上午十一時三十分許，行經台中市○○區○○路與北興街交
岔路口附近，被告見四下無人，乃將車輛暫停道路旁，並與蕭長
福迅速下車，改搭乘由張益桐駕駛之Ｚ２－８７４６號自小客車
，離開現場，在車內，被告自提領所得款項中，抽取九千元，交
給張益桐，餘款則與蕭長福朋分。而孫人鳳於獨自掙脫後，即報
警循目擊之陳金福所抄下提供之Ｚ２－８７４６車號查獲張益桐
，張益桐於警詢中始得知被告黑吃黑，經偵查起訴後，終在第一
審法院九十二年度訴字第一０一六號案審理中自白，而陸續查獲
蕭長福及被告等情。因而撤銷第一審之科刑判決，改判仍論被告
以意圖為自己不法之所有，結夥三人以上、攜帶凶器，以強暴、
脅迫至使不能抗拒，而取他人之物及使其交付罪，判處有期徒刑
捌年肆月，固非無見。
惟查：（一）科刑判決所認定之事實，與其所採用之證據不相適
合，即屬證據上理由矛盾。其認定事實與卷證資料不符，亦有證
據上理由矛盾之違誤。原判決事實認定：被告與蕭、張二人共同
基於意圖為自己不法所有之犯意聯絡，……由蕭長福與被告一起
持該支預置之水果刀，趨前抵住孫人鳳腰際，及勒住孫人鳳頸部
，以此強暴方式至使孫人鳳不能抗拒，欲強劫其財物，孫人鳳即
將其內置有現金二千元、ＮＯＫＩＡ行動電話機具一支、黃金項
鍊一條、黃金戒指一個、身分證、駕駛執照、行車執照各一枚之
皮包一個丟給被告，並將整串鑰匙丟向附近草叢，並大聲呼救，
而被告及蕭長福於取得該皮包後，因見皮包內財物不多，且無想
要之提款卡，被丟棄之鑰匙亦未能尋獲，又唯恐孫人鳳之叫聲惹
人注意，乃承上強盜及非法剝奪孫人鳳行動自由之犯意聯絡，將
孫人鳳押至台中市○○街蕭長福居處；到達後，被告與蕭、張二
人即將孫人鳳押進屋內，蕭長福將孫人鳳身上外著衣物褪去（僅
著內衣、褲），並持前揭水果刀在孫人鳳身上劃來劃去（未成傷
），及恫嚇若不說將潑硫酸，脅迫孫人鳳講出其所有提款卡之藏
放地點及密碼等情（見原判決第一頁事實一第一、二行、第二頁
第一至二十行）。理由則引用證人（即被害人）孫人鳳之證述，
共犯張益桐之供述暨其自白書一份等證據資料，為被告論罪主要
證據之一。然證人孫人鳳於張益桐被訴九十二年度訴字第一０一
六號案件第一審調查時陳稱：「法官問：當天事發經過？答：他
們三人都有下車，走向我跟我說話，他們說某某人欠我們很多錢
，但是我有看到你跟他在一起，那個人跑掉了，要我幫他還錢…
…他們靠近我時我就知道是搶劫，我就馬上把皮包丟給他們，他
們不要，還要更多的錢，他們『搶我車子的鑰匙』，我不給，本
來要把我押上我的車。」（見九十二年度偵字第一五五七六號卷
第四十四、四十五頁）；嗣於本案第一審審理時證陳：「審判長
問：他們剛剛開始找你時，你覺得他們目的為何？是要搶你的車
或你的財物，還是要將你抓走？答：當時我有跟他們說，皮包給
你們，且『我將皮包丟給他們，但是他們不要』，故我知道他們
是要『更多的錢，要押人』。」、「問：在你上車之前，發生何
事？答：我將皮包丟給他們，他們不要。後來，他們又跟我搶汽
車鑰匙，我直覺他們要『人車一起押』，故我不願意，跟他們拉
扯。」、「問：你之前說，你的皮包及裡面的現金、手機等，都
被歹徒拿走？答：我被拿走的東西有……。所謂的證件就是身分
證、駕照、行照，這些東西都在『空屋內』被拿走的，當時一進
去就被歹徒拿走，這是最先被拿走的財物。」（見第一審卷第一
七五至一七七頁）；共犯張益桐於其所提之自白書中供以：「…
…見到被害人時阿杰就拿著刀衝過去，把被害人壓倒在地，後叫
蕭長福過去幫忙，兩個人就一直問被害人『車鑰匙在哪』，……
，直到他們找不到鑰匙，阿杰把我的車開過來時，叫我去幫蕭長
福把被害人帶上車……阿杰將車開回到蕭所住的空屋後，把被害
人帶到三樓房間，蕭就立刻要求被害人將外衣褲脫掉，他們兩個
就『開始搜被害人的東西』，因為沒有找到錢，阿杰就拿著刀逼
問被害人提款卡放在哪。」﹙見第一審法院九十二年度訴字第一
０一六號卷第八十三、八十四頁﹚，於第一審審理時亦證謂：「
問：為何沒有直接拿走皮包就好？答：被告甲○○與蕭長福看一
看，說皮包沒錢。……蕭長福跟被告比較熟，被告是蕭長福的朋
友。皮包我並沒有過手，第一個拿到被害人的皮包就是甲○○，
我在現場只是幫忙將被害人押上車，之後到蕭長福住處，我負責
看管人。甲○○當時在現場有跟被害人拉扯搶皮包。」、「問：
被害人的皮包拿到何處？答：『拿到空屋處才搜裡面的財物』。
」各等語（見第一審卷第一八七、一八八頁﹚。依上開卷內訴訟
之證據資料顯示，被告找尋孫人鳳後，似非意在孫人鳳之皮包，
而係逼問、進而互搶汽車鑰匙，甚至連人帶車一起押走，嗣於將
孫人鳳押至空屋後，始搜尋皮包內之財物。與原判決事實所認定
：被告接獲由孫人鳳所丟擲之皮包後，見皮包內財物不多，且無
提款卡，始起意將孫人鳳押進車內，而至空屋等情，與上述卷內
訴訟資料是否相合，即有疑義，原判決未予查明，遽行論斷，尚
難謂無證據上理由矛盾之違誤。另原判決事實記載：被告與蕭、
張二人取出蕭長福所有長約三十公分之水果刀一支及膠帶一捲，
預置於車內等情，暨前揭孫人鳳之陳述，如果無訛，則被告與蕭
、張二人欲將孫人鳳之人、車押走，是否僅意在強取孫人鳳隨身
之財物？抑或已有擄走被害人後再行勒贖之預謀？非無研求餘地
。因與被告所犯罪名攸有關係，原判決未予詳加剖析，充分論述
，遽認被告僅成立強盜罪，亦有判決理由不備之違背法令。（二
）按強盜罪以強暴、脅迫等方法，致使不能抗拒為構成要件之一
，當然含有妨害被害人自由之性質，故犯強盜罪而有妨害被害人
之自由時，是否另論以妨害自由罪名，應就行為人之全部犯罪行
為實施過程加以觀察。倘妨害自由行為時，強盜行為尚未著手實
施，可依其情形認為妨害自由、強盜犯罪間具有方法結果之牽連
關係；若強盜犯行業已著手實施，則所為強暴、脅迫等非法方法
剝奪被害人行動自由行為，應包括在強盜行為之內，無另行成立
刑法第三百零二條第一項之妨害自由罪之餘地。原判決如上（一
）所記載之事實，如果不虛，似指被告與蕭、張二人剝奪孫人鳳
之行動自由時，其強盜犯行業已著手實施，被告所為妨害自由行
為何以不能包括在強盜行為之內？原判決未細心勾稽，詳予說明
，而併予論處妨害自由罪，即有適用法則不當及判決理由不備之
違法情形。以上或為檢察官上訴意旨所指摘，或為本院得依職權
調查之事項，被告亦上訴表示不服，應認原判決有撤銷發回之原
因。
據上論結，應依刑事訴訟法第三百九十七條、第四百零一條，判
決如主文。
中　　華　　民　　國　九十四　年   十二 　月  二十三  日
                      最高法院刑事第六庭
                          審判長法官  林　增　福
                                法官  邵　燕　玲
                                法官  張　清　埤
                                法官  陳　世　雄
                                法官  陳　朱　貴
      本件正本證明與原本無異
                                      書  記  官
中　　華　　民　　國　九十四　年   十二 　月  二十七  日
                                                   ｍ
